---
title: "Taller de Análisis y Minería de Texto (CPS)"
subtitle: "Clase 2 - Breve repaso del Ggplot2"
author: "Hernán Escudero"
date: "12/6/2019"
output: html_document
---

```{r setup, include=FALSE}
knitr::opts_chunk$set(echo = TRUE)
```
Vamos a hacer un repaso a toda marcha de lo esencial de ggplot2, el paquete para graficar por excelencia. Hay otros, pero este es muy ampliamente el más usado. Es parte de la suite Tidyverse y tiene una excelente compatibilidad con la estructura que se propone, con una diferencia clave: en vez de hacer "y luego" con %>%, lo que tenemos que hacer es apilar capas sobre capas con el +.

Arranquemos como siempre cargando a nuestro fiel Tidyverse.

```{r}
library(tidyverse)
```

Para este trabajo básico, vamos a trabajar nuevamente con el dataset de escuelas.

```{r}
escuelas <- read_csv('http://cdn.buenosaires.gob.ar/datosabiertos/datasets/establecimientos-educativos/establecimientos-educativos.csv')
```

Recordemos brevemente de qué se trataba.

```{r}
head(escuelas)
```

Vamos a rearmar el dataset tal y como estaba antes a toda marcha.

```{r}
variables_si <- c("dom_establ", "nombre_estab", "nivel", "comunas", "barrio", "areaprogra")

escuelas_filtro <- escuelas %>% 
  select(variables_si) %>% 
  mutate(comunas = as.factor(comunas),
         region=case_when(comunas %in% c("12","13","14","2") ~ "Norte",
                          comunas %in% c("5", "6", "7", "10", "11", "15", "1", "3") ~ "Centro",
                          comunas %in% c("8", "4", "9") ~ "Sur"))

escuelas_filtro %>% head()
```

¡Mucho mejor! Hagamos un agrupamiento por comunas y por barrio para tener de vuelta la cantidad de establecimientos.

```{r}
escuelas_filtro %>% 
  group_by(comunas, barrio) %>% 
  summarise(total = n())
```

Guardemos el objeto para poder trabajarlo (aunque después veremos una alternativa ;) )

```{r}
escuelas_comunas <- escuelas_filtro %>% 
  group_by(comunas, barrio) %>% 
  summarise(total = n())
```

La forma en la que trabaja Ggplot es apilando capas, donde podemos decir a cada una qué es lo que le corresponde en los parámetros estéticos. Veamos un ejemplo sencillo:

```{r}
ggplot(data = escuelas_comunas)+ #indicamos el dataset
  geom_col(aes(x=comunas, y=total)) #en el tipo de gráfico, le decimos qué es lo que queremos
```

Empieza a tomar forma, pero podría quedar un poco más copado. Veamos qué pasa si le damos a R la opción de llenar las columnas según el barrio.

```{r}
escuelas_filtro %>% 
  group_by(comunas, barrio) %>% 
  summarise(total = n()) %>% 
  ggplot(.)+
  geom_col(aes(x=comunas, y=total, fill=barrio))
```

¿Algunx prestó atención al código? Esa era la otra forma: usando Tidyverse podemos encadenar distintas operaciones on the fly, y graficar de acuerdo a lo que vayamos necesitando. Esto es especialmente útil trabajando con el formato markdown.

Vemos que va queriendo, pero podríamos agregar coord_flip para dar vuelta los ejes.

```{r}
escuelas_filtro %>% 
  group_by(comunas, barrio) %>% 
  summarise(total = n()) %>% 
  ggplot(.)+
  geom_col(aes(x=comunas, y=total, fill=barrio))+
  coord_flip()
```

Por último, podemos también modificar un poco las etiquetas para que quede más presentable.

```{r}
escuelas_filtro %>% 
  group_by(comunas, barrio) %>% 
  summarise(total = n()) %>% 
  ggplot(.)+
  geom_col(aes(x=comunas, y=total, fill=barrio))+
  coord_flip()+
  labs(title = 'Establecimientos educativos en CABA',
       subtitle = '2862 registros',
       fill = 'Barrios',
       caption = 'Fuente: Datos abiertos del GCBA',
       x='Comunas',
       y='Cantidad')
```

Hay muchos (pero MUCHOS) tipos distintos de gráficos. No vamos a repasar todos porque no tiene sentido, pero la estructura en líneas generales es la misma. Lo importante es tener presente dónde estamos poniendo los valores que queremos observar.

A modo de ejercicio, la tarea que tienen es:
- Filtrar sólo las regiones norte y sur.
- A partir de eso, hacer un gráfico de columnas stackeado por barrios para ver la cantidad de establecimientos.
- Dejarlo prolijo!

```{r}

```

