---
title: "Taller de Análisis y Minería de Texto (CPS)"
subtitle: "Clase 1 - Breve repaso del Tidyverse"
author: "Hernán Escudero"
date: "11/29/2019"
output: radix::radix_article
---

```{r setup, include=FALSE}
knitr::opts_chunk$set(echo = TRUE)
```

Empecemos con un repaso rápido de lo esencial del Tidyverse. Es una colección de paquetes craneadas por Hadley Wickham y su equipo, que buscan revitalizar un poco R (¡discusión larga!). 

Lo que nos importa en esta instancia es refrescar cómo usábamos algunos verbos básicos, aplicándolo a un dataset. La pregunta que nos hacemos es: ¿cuántos establecimientos educativos según barrio, comuna y región (norte, centro, sur) en la Ciudad de Buenos Aires?

Primero cargamos la librería.

```{r}
library(tidyverse)
```

Vamos a recordar las bondades de R (y otras herramientas de data science): datos en la nube. Para nuestra pregunta, un buen lugar al que recurrir es el portal de datos abiertos de la Ciudad de Buenos Aires.

```{r}
escuelas <- read_csv('http://cdn.buenosaires.gob.ar/datosabiertos/datasets/establecimientos-educativos/establecimientos-educativos.csv')
```

¿Qué podemos decir del dataset?

```{r}
head(escuelas)
```

```{r}
summary(escuelas)
```

Tenemos muchísimas variables y no todas nos sirven. Para quedarnos con algunas, podemos hacerlo esencialmente de dos maneras: seleccionando una a una las columnas que queremos, o bien construyendo un vector con los nombres de las columnas y usarla como criterio de selección. 

Aprovechemos también a recordar el arma secreta del tidyverse: el operador conocido como "pipe" (pronúnciese "páip", como en inglés, que se hace con %>%). Es básicamente un encadenador de operaciones: si fuera lengua escrita, podríamos entenderlo como "y luego". Veámoslo en un ejemplo concreto.

```{r}
variables_si <- c("dom_establ", "nombre_estab", "nivel", "comunas", "barrio", "areaprogra") #elijo quedarme con estas variables

escuelas_filtro <- escuelas %>% 
  select(variables_si)

#Esto podemos leerlo como: agarrá el dataset escuelas, y luego seleccioname las variables que están en este vector.

#Veamos también otra manera de invocar el método head: como consecuencia de un pipe. La forma de leerlo sería: agarrá el dataset escuela_filtro y después dame las primeras seis observaciones (head).

escuelas_filtro %>% 
  head()
```

¡Mucho más manejable! 

Veamos ahora qué características tienen estas variables.

```{r}
str(escuelas_filtro)
```

Lo que nos interesa ver está después de los $, lo otro es información que en este momento no necesitamos. Prestemos atención a cómo vemos cada tipo de dato: la variable Comuna se nos presenta como numérica. Esto no es que sea un error, pero para algunas operaciones que haremos no nos sirve, tenemos que pasarla a categórica. 

Una manera posible es mutarla y convertirla en factor. Para eso, tenemos unos de los verbos que más vamos a usar en R: el querido mutate. Con esto podemos no sólo modificar variables que ya tenemos, sino agregar nuevas a medida que lo necesitemos.

```{r}
escuelas_filtro <- escuelas_filtro %>% 
  mutate(comunas = as.factor(comunas))
```

¿Funcionó?

```{r}
escuelas %>% 
  select(comunas) %>% 
  summary()
```

```{r}
escuelas_filtro %>% 
  select(comunas) %>% 
  summary()
```

Habíamos dicho que queríamos también ver qué pasa en cada región, pero esa variable no está. Vamos a crearla, usando mutate en conjunción con case_when, que lo que hace es asignar un resultado en función de lo que nosotros le pidamos. La región del norte corresponde a las comunas 12, 13, 14 y 2; la del centro a las 5, 6, 7, 10, 11, 15, 1 y 3; y la del sur a las 8, 4 y 9.

```{r}
escuelas_filtro <- escuelas_filtro %>%
  mutate(region=case_when(comunas %in% c("12","13","14","2") ~ "Norte",
                          comunas %in% c("5", "6", "7", "10", "11", "15", "1", "3") ~ "Centro",
                          comunas %in% c("8", "4", "9") ~ "Sur"))

escuelas_filtro %>% 
  head()
```

¡Perfecto! Antes de ver la respuesta a nuestra pregunta, refresquemos también otra función clave. Así como tenemos "select" que nos permite seleccionar variables, tenemos "filter" que nos permite filtrar observaciones según criterios que decidamos. 

Como yo vivo en Villa Crespo voy a usar este barrio como ejemplo. Quiero ver cuántas escuelas de nivel inicial común hay en mi barrio, pero también en Almagro (porque me queda cerca de donde vivo): ¿cómo lo hago?

```{r}
escuelas_filtro %>% 
  filter((barrio == 'VILLA CRESPO' | barrio == 'ALMAGRO') & nivel == 'Inicial Común')
```

Acá hay varias cosas a las que tenemos que prestar atención: los operadores booleanos (&, | ==) y las categorías case sensitive: no es lo mismo mayúsculas que minúsculas.

Resulta que me molesta ver todas esas variables, y también me molestan esos nombres construidos. Quiero ver, de forma prolija, sólo los nombres y la dirección de esos colegios. ¿Cómo lo haríamos?

```{r}
escuelas_filtro %>% 
  filter((barrio == 'VILLA CRESPO' | barrio == 'ALMAGRO') & nivel == 'Inicial Común') %>% 
  select(nombre_estab, dom_establ) %>% 
  rename('Nombre'=nombre_estab,
         'Dirección'=dom_establ)
```

Para terminar, respondamos nuestra pregunta inicial con los últimos dos verbos que necesitamos: group_by y summarise. Esto nos permite agrupar las observaciones en función de alguna variable y obtener medidas de resumen. Empecemos entonces por comuna:

```{r}
escuelas_filtro %>% 
  group_by(comunas) %>% 
  summarise(total = n())
```
Es importante destacar que a partir de acá se pueden encadenar operaciones normalmente, como por ejemplo renombrar o crear variables a partir de esto.

Con todo esto, ¡las últimas tareas quedan para ustedes!

La consigna es la siguiente: a partir de escuelas_filtro:

- Filtrar sólo alguna de las tres regiones.
- Agrupar por barrio.
- Hacer un conteo total.
- Renombrar las variables "region" y "total" para que queden más linda.

```{r}

```

